【裁判字號】    98,訴,408
【裁判日期】    990119
【裁判案由】    塗銷土地所有權移轉登記
【裁判全文】
臺灣屏東地方法院民事判決               98年度訴字第408號
原      告  乙○○
訴訟代理人  林朋助律師
被      告  甲○○
訴訟代理人  蔡進清律師
上列當事人間請求塗銷土地所有權移轉登記事件，本院於中華民
國99年1月5日言詞辯論終結，判決如下：
    主  文
原告之訴及假執行之聲請均駁回。
訴訟費用由原告負擔。
    事  實  及  理  由
一、原告主張：兩造原係夫妻，惟已於民國97年8 月1 日離婚。
    原告於80年間因工作關係，經常不在家，詎料被告竟於86年
    11月間，趁原告不在家之際，未經原告同意，盜取原告印鑑
    ，持之向屏東縣九如鄉戶政事務所以原告名義申請印鑑證明
    ，嗣後又偽造原告將土地贈與被告之贈與契約書，將原告所
    有坐落屏東縣九如鄉○○段167 地號土地應有部分八分之一
    （下稱系爭土地），於86年12月5 日向屏東縣屏東地政事務
    所，以屏東字第30719 號收件，辦理所有權移轉登記。原告
    對上開情事原皆不知情，直至97年間因訴訟案件，向法律扶
    助基金會屏東分會申請扶助時，因需要提供財產清單及所得
    清單，經向國稅局申請前開資料時，方發現其所有系爭土地
    業遭移轉；原告又於98年4 月向屏東縣九如鄉戶政事務所調
    取辦理前開所有權移轉登記之印鑑證明委任書，方發現是被
    告偽造原告簽名所申請。綜上，原告並無贈與系爭土地與被
    告之意，本件系爭土地之贈與債權行為及物權行為顯然均無
    效，爰依民法第767 條及第113 條之規定，提起本件訴訟等
    語。並聲明：(一)被告應將系爭土地於86年12月5 日屏東地政
    事務所屏東字第30719 號收件所為之所有權移轉登記塗銷；
    (二)願供擔保，請准宣告假執行。
二、被告則以：原告因未就印章被盜用之變態事實，舉出證據以
    實之，原告上開主張即不足採信。何況，兩造婚後，原告經
    常在外結交女友，70年間即因結交女友而離家出走，不顧所
    生育之四女一男之生活，鮮少回家。86年間原告因向第三人
    借款放高利貸，致所有房地被某債權人查封，嗣於清償後因
    恐財產再被其他債權人查封，於86年11月15日駕賓士牌自用
    小客車上載茶具及桌子來被告住所，將桌子及茶具搬入屋內
    ，並對被告稱伊名下有一塊土地原被債權人查封，現已解決
    ，為恐再被其他債權人查封，願將該土地贈與被告，當場即
    自口袋皮夾取出國民身分證及印章交與被告，要被告去辦所
    有權移轉登記，當時有兩造之長女丙○○在場。原告沒有寫
    委託書，因為原告說不會寫字，原告也沒有過問代書等事宜
    ，原告都叫伊去辦就好了，伊也不懂法律，也沒有想到原告
    現在要告伊偽造等語資為抗辯。並聲明：(一)原告之訴駁回；
    (二)如受不利判決，願供擔保請准免為假執行之宣告。
三、兩造不爭執之事實：
    (一)兩造原係夫妻，惟已於97年8 月1 日離婚。
    (二)系爭土地原登記原告名下所有。嗣被告於86年11月15日，
      持原告之印章，自製原告之委任書，向九如鄉戶政事務所
      申請取得原告之印鑑證明，並獨自洽代書製作贈與契約書
      等相關文件，於86年12月5 日向屏東地政事務所以屏東字
      第30719 號收件，以贈與為原因，辦理系爭土地移轉登記
      為被告名下，業於86年12月19日登記完畢。
    (三)系爭土地即為被告住處房屋門牌號碼屏東縣九如鄉○○村
      ○○街95號（亦為原告之戶籍地）之基地應有部分。
四、得心證之理由：
    本件兩造所爭執之處，應在於：本件系爭土地之贈與及移轉
    登記，究係經原告同意？抑或被告盜用原告之印章所為？茲
    說明如下：
    (一)按私文書經本人或其代理人簽名、蓋章者，推定為真正，
      民事訴訟法第358 條定有明文。又印章由自己蓋用，或由
      有權使用之人蓋用為常態，由無權使用之人蓋用為變態，
      故主張變態事實之當事人，應就此負舉證責任（最高法院
      74年度台上字第2143號裁判要旨參照）。本件原告既自認
      被告向戶政事務所申請原告印鑑證明之委任書，及向地政
      事務所辦理系爭土地移轉登記之贈與契約書等相關文件上
      所蓋原告之印章為真正，倘原告不能舉證證明其係遭被告
      盜用，揆諸上開規定，該等私文書即應推定為真正，合先
      敘明。
    (二)依證人丙○○到庭結證稱：伊是兩造的長女，86年間某日
      傍晚，當時伊28歲，與母親住在屏東縣九如鄉○○村○○
      街95號，系爭土地就是住的地方，過戶原因是父親回來說
      他有債務糾紛，房屋曾經被查封貼封條，他說後來債務有
      解決，但是怕日後還有這種情形，就讓母親過戶成她的名
      字。伊有看到，父親是叫母親出去，拿身分證與印章給母
      親，因為父親很少在家，根本不住在家裡，所以身分證與
      印章都在他身上，除非他親自拿出來，才拿得到。伊記得
      從國小4 、5 年級開始，就跟母親在九如鄉做機車零件，
      母親就在那裡工作，就是那種計件的，伊與老二都要去幫
      忙做，父親並無拿生活費給母親，伊一直到高中要唸書，
      錢還拿不出來，母親做那個手工，要一個人養五個孩子。
      系爭土地之權狀本來就是母親保管等語屬實（見本院卷第
      68～70頁），核與被告所辯情節大致相符，亦與常情無違
      。是被告所辯本件系爭土地移轉登記係經原告同意一節，
      並非無據。
    (三)至原告論以：證人丙○○當時在場太過湊巧，且原告曾對
      證人丙○○起訴請求給付扶養費，並對證人丙○○等提起
      恐嚇、毀損等刑事告訴，顯然證人丙○○與原告有衝突，
      故證人丙○○之證言不可信；此外，原告並非不能簽自己
      的名字，如果確實原告有同意移轉系爭土地與被告，至少
      委任狀應該會有原告的簽名，不可能全由被告代為處理，
      且被告亦當庭承認代書未看見原告出面，被告之抗辯並無
      其他證明，應不可採等語（見本院卷第70～71頁），固非
      無據。惟基於前揭舉證責任分配之原則，原告必須承擔其
      主張被人盜用印章之事實存否不明而招致敗訴之不利益。
      原告既無法舉證以實其說，況有證人丙○○為對原告不利
      之證詞，光憑原告之質疑無法遽認證人丙○○虛構故事，
      是原告所主張遭被告盜用印章之事實，尚難採憑。
五、綜上所述，原告主張為無可取，被告所辯則為可採。從而，
    原告主張依民法第767 條及第113 條之法律關係，請求被告
    塗銷系爭土地之移轉登記，為無理由，應予駁回。其假執行
    之聲請失所附麗，併予駁回。
六、至兩造其餘之攻擊或防禦方法及未經援用之證據，經本院斟
    酌後，認為均對本判決結果不生影響，自無逐一詳予論駁之
    必要，併此敘明。
七、訴訟費用負擔之依據：民事訴訟法第78條。
中    華    民    國    99    年    1     月    19    日
                  民事第二庭    法  官  蔡嘉裕
正本係照原本作成。
如不服本判決，應於收受送達後20日內，向本院提出上訴狀（須
按他造當事人之人數附繕本）。
中    華    民    國    99    年    1     月    19    日
                                書記官  蘇小雅

司法院資訊處製作；財團法人民間司法改革基金會備份。
